ACORDAO-COMPLETO-2405167

ACÓRDÃO 6664/2020 ATA 19/2020 - PRIMEIRA CÂMARA

VISTOS, relatados e discutidos estes autos em que se apreciam atos de pensão militar emitidos pelo Comando da Marinha,
	ACORDAM os Ministros do Tribunal de Contas da União, reunidos em sessão da Primeira Câmara, diante das razões expostas pelo Relator, e com fundamento no art. 71, incisos III e IX, da Constituição Federal de 1988, c/c os arts. 1º, inciso V, 39, inciso II, e 45 da Lei 8.443/1992, e ainda com os arts. 260, § 1º, 261, caput e § 1º, e 262, caput e § 2º, do Regimento Interno do TCU, em:
	9.1. considerar legais as pensões militares instituídas por Jose Antonio dos Santos (XXX.944.987-XX) , Alcimar Nazareth Chaves Brigido (XXX.298.447-XX) , Florisval Junior Matias (XXX.658.247-XX) , Demerval Sales Moura (XXX.773.657-XX) , Geraldo Henrique de Araujo (XXX.257.277-XX) , Francisco Edmilson Gomes da Silva (XXX.695.143-XX) , Esmeraldo Alves de Moura (XXX.791.147-XX) e Erivaldo Frederico Brum (XXX.849.277-XX) , concedendo o registro aos atos correspondentes;
	9.2. considerar ilegais as pensões militares instituídas por Marcos Batista dos Santos (XXX.744.807-XX) e Sergio de Almeida Padilha (XXX.314.547-XX) , negando o registro aos atos correspondentes;
	9.3. dispensar o ressarcimento das quantias indevidamente recebidas de boa-fé (enunciado 106 da súmula da jurisprudência predominante do TCU) ;
	9.4. determinar ao Ministério da Defesa - Comando da Marinha que:
	9.4.1. no prazo de 15 (quinze) dias, faça cessar os pagamentos decorrentes dos atos ora considerados ilegais, sob pena de responsabilidade solidária da autoridade administrativa omissa;
	9.4.2. no prazo de 15 (quinze) dias, ajuste o valor dos proventos da pensão militar instituída por Sergio de Almeida Padilha à forma do ato 82714/2018, já registrado pelo TCU mediante o Acórdão 5531/2019-TCU-Primeira Câmara, com proventos de pensão equivalentes ao posto de Almirante de Esquadra;
	9.4.3. no prazo de 30 (trinta) dias, emita novo ato relativo à pensão militar instituída por Marcos Batista dos Santos, livre da irregularidade apontada;
	9.4.4. no prazo de 15 (quinze) dias, dê ciência do inteiro teor desta deliberação às interessadas cujos atos ora são considerados ilegais, esclarecendo-lhes que o efeito suspensivo proveniente da interposição de recurso não as exime da devolução dos valores percebidos indevidamente após a notificação sobre o presente acórdão, em caso de não provimento do recurso porventura impetrado;
	9.4.5. no prazo de 30 (trinta) dias, informe ao TCU as medidas adotadas, sem prejuízo de encaminhar comprovante sobre a data em que as interessadas tomaram conhecimento do contido no item anterior;
	9.5. dar ciência deste acórdão ao Ministério da Defesa - Comando da Marinha.

Atos de pensão militar.

Primeira Câmara

3. Interessadas: Ana Claudia Barcelos Goncalves Matias (XXX.564.117-XX); Francisca Eddete Gomes da Silva (XXX.057.833-XX); Guacira Salete de Oliveira Moura (XXX.876.667-XX); Iracema Britto dos Santos (XXX.135.337-XX); Jacinta de Lima Brum (XXX.132.369-XX); Lenita Lima dos Santos (XXX.533.457-XX); Maria Augusta de Souza Moura (XXX.940.731-XX); Maria Cecilia Pinheiro Padilha (XXX.543.597-XX); Sandra Souza Chaves Brigido (XXX.880.877-XX); Solange Tenorio de Araujo (XXX.428.177-XX).

13.1. Ministros presentes: Walton Alencar Rodrigues (Presidente), Benjamin Zymler, Bruno Dantas (Relator) e Vital do Rêgo.
13.2. Ministros-Substitutos presentes: André Luís de Carvalho e Weder de Oliveira.

BRUNO DANTAS

Por registrar as principais ocorrências havidas no andamento do processo até o momento, resumindo os fundamentos das peças acostadas aos autos, adoto como relatório, com os ajustes necessários, o parecer da lavra do Ministério Público junto ao TCU (peça 15) :
"Trata-se de processo consolidado com dez atos de pensões militares deferidas pelo Ministério da Defesa/Comando da Marinha, com pareceres pela legalidade emitidos pelo controle interno e pela Secretaria de Fiscalização de Pessoal - Sefip.
Os Militares Marcos Batista dos Santos (peça 3) e Sergio de Almeida Padilha (peça 4) receberam a vantagem estabelecida no art. 110 da Lei 6.880/1980, após estarem reformados, conforme o fundamento legal lançado nos respectivos atos do e-Pessoal.
De acordo com o Acórdão 2225/2019-TCU-Plenário, o Tribunal de Contas da União decidiu pela ausência de previsão legal para a extensão da referida vantagem a militares reformados, conforme o seguinte sumário:
Sumário: atos de reforma. Alteração de uma das concessões para elevação, em um grau hierárquico, do posto sobre o qual calculados os proventos do inativo, em face da superveniência de invalidez permanente decorrente de doença especificada em lei. Militar anteriormente reformado com proventos já calculados sobre o posto hierárquico superior, por tempo de serviço. Ausência de previsão legal para extensão da vantagem estabelecida no art. 110 da Lei 6.880/1980 a militares já reformados, bem como para o acréscimo de dois postos no cálculo dos proventos. Negativa de registro. Determinações. Legalidade e registro das demais concessões.
O aumento irregular concedido nas reformas reflete-se no cálculo do valor das pensões militares desses instituidores, como se verifica no quadro a seguir.
Destaque-se que a pensão militar, nos termos art. 6º da Lei 3.765/1960, pode ser calculada considerando-se 1 ou 2 postos acima, para os que preenchiam os requisitos temporais antes da revogação desse artigo pela MP 2.215-10/2001:
	Instituidor
	Posto na Reforma
	Posto de Contribuição
	Pensão Militar

				Devida
	Paga

	Marcos Batista dos Santos
	Cabo
	Cabo
	Cabo
	3º Sargento

	Sergio de Almeida Padilha
	Contra-Almirante
	2 acima
	Almirante de Esquadra
	Almirante

Tendo em vista que os valores dos benefícios estão acima do devido, os respectivos atos devem ser considerados ilegais, com negativa de registro perante esta Corte de Contas, conforme o entendimento firmado pelo Acórdão 2225/2019-TCU-Plenário.
Os atos foram encaminhados em 2019, de modo que podem ser apreciados por este Tribunal, pois não houve o decurso do prazo decadencial previsto pelo Supremo Tribunal Federal, no âmbito do RE 636.553.
Ante o exposto, o Ministério Público de Contas manifesta-se pela ilegalidade das pensões militares instituídas por Marcos Batista dos Santos (peça 3) e por Sergio de Almeida Padilha (peça 4) e aquiesce à proposta oferecida nos autos pela Sefip, quanto aos demais atos em exame."
	É o relatório.

não há.

Procurador Júlio Marcelo de Oliveira.

pensão MILITAR. alteração do posto dos proventos em um grau hierárquico, em razão de incapacidade por invalidez permanente do instituidor. auSÊNCIA DE AMPARO PARA EXTENSÃO DA VANTAGEM PREVISTA NO ART. 110 DA LEI 6.880/1980 a militar reformado. militar já beneficiado com proventos em um grau hierárquico superior por ocasião da passagem para a reserva. ausência de amparo à dupla promoção. ilegalidade. determinações. ciência.

PENSÃO MILITAR (PMIL)

Secretaria de Fiscalização de Pessoal (Sefip).

Cuida o processo de atos de pensão militar emitidos pelo Ministério da Defesa - Comando da Marinha.
2.	No mérito, a secretaria especializada sugere a legalidade e o registro de todas as concessões examinadas. O Ministério Público junto ao TCU acompanha o encaminhamento oferecido pela Sefip, exceto em relação aos benefícios instituídos por Marcos Batista dos Santos e Sergio de Almeida Padilha, por identificar que os instituidores foram contemplados com elevação de posto hierárquico por invalidez quando já estavam reformados, o que está em desacordo com as disposições da Lei 6.880/1980 e com o decidido no Acórdão 2225/2019-TCU-Plenário.
3.	Assiste razão ao Parquet em sua divergência, conforme as seguintes considerações.
4.	Com efeito, as hipóteses de concessão de proventos com base no grau hierárquico imediatamente superior por invalidez permanente encontram-se disciplinadas no art. 110 da Lei 6.880/1980, nos seguintes termos:
"Art. 110. O militar da ativa ou da reserva remunerada, julgado incapaz definitivamente por um dos motivos constantes dos incisos I e II do art. 108, será reformado com a remuneração calculada com base no soldo correspondente ao grau hierárquico imediato ao que possuir ou que possuía na ativa, respectivamente.  (Redação dada pela Lei nº 7.580, de 1986) 
§ 1º Aplica-se o disposto neste artigo aos casos previstos nos itens III, IV e V do artigo 108, quando, verificada a incapacidade definitiva, for o militar considerado inválido, isto é, impossibilitado total e permanentemente para qualquer trabalho.
§ 2º Considera-se, para efeito deste artigo, grau hierárquico imediato:
a) o de Primeiro-Tenente, para Guarda-Marinha, Aspirante-a-Oficial e Suboficial ou Subtenente;
b) o de Segundo-Tenente, para Primeiro-Sargento, Segundo-Sargento e Terceiro-Sargento; e
c) o de Terceiro-Sargento, para Cabo e demais praças constantes do Quadro a que se refere o artigo 16." (destaquei) 
5.	Por aí se vê que a concessão de proventos correspondentes ao grau hierárquico superior por incapacidade definitiva restringe-se a militares da ativa ou da reserva remunerada, não alcançando militares que sejam considerados incapazes quando já reformados.
6.	Convém registrar, ainda, que essa questão foi objeto de análise por ocasião do Acórdão 2225/2019-TCU-Plenário, cujo sumário foi assim lavrado:
"ATOS DE REFORMA. ALTERAÇÃO DE UMA DAS CONCESSÕES PARA ELEVAÇÃO, EM UM GRAU HIERÁRQUICO, DO POSTO SOBRE O QUAL CALCULADOS OS PROVENTOS DO INATIVO, EM FACE DA SUPERVENIÊNCIA DE INVALIDEZ PERMANENTE DECORRENTE DE DOENÇA ESPECIFICADA EM LEI. MILITAR ANTERIORMENTE REFORMADO COM PROVENTOS JÁ CALCULADOS SOBRE O POSTO HIERÁRQUICO SUPERIOR, POR TEMPO DE SERVIÇO. AUSÊNCIA DE PREVISÃO LEGAL PARA EXTENSÃO DA VANTAGEM ESTABELECIDA NO ART. 110 DA LEI 6.880/1980 A MILITARES JÁ REFORMADOS, BEM COMO PARA O ACRÉSCIMO DE DOIS POSTOS NO CÁLCULO DOS PROVENTOS. NEGATIVA DE REGISTRO. DETERMINAÇÕES. LEGALIDADE E REGISTRO DAS DEMAIS CONCESSÕES." (destaquei) 
7.	Referida deliberação foi proferida em consonância com a jurisprudência do Superior Tribunal de Justiça sobre o tema, conforme ilustra a ementa do Recurso Especial 1.340.075/CE:
"ADMINISTRATIVO. MILITAR. REFORMA. ALTERAÇÃO DE BENEFÍCIO. INCAPACIDADE SUPERVENIENTE. ART. 110, § 1º C/C ART. 108, V, DA LEI 6.880/80. MILITARES DA ATIVA OU RESERVA REMUNERADA. RESTRIÇÃO. MILITAR JÁ REFORMADO. IMPOSSIBILIDADE.
1. A reforma do militar com a remuneração calculada com base no soldo correspondente ao grau hierárquico imediato ao que possuir ou que possuía na ativa, nos termos do art. 110, § 1º, c/c o art. 108, V, da Lei 6.880/80, restringe-se aos militares da ativa ou reserva remunerada, na exata disposição do caput do art. 110, não sendo possível a concessão de tal benesse àqueles militares já reformados.
2. Recurso especial não provido."
8.	Além disso, a impossibilidade de os proventos da reforma serem calculados com base em dois postos acima daquele ocupado pelo militar na ativa também foi assentada por ocasião do Acórdão 2225/2019-TCU-Plenário, conforme já destacado na ementa (item 6 supra) e bem delineado no seguinte trecho do voto condutor daquela deliberação:
Voto
"9. Como se vê, o benefício previsto no art. 110 da Lei 6.880/1980, expressamente dirigido ao militar da ativa ou da reserva remunerada, não alcança o militar reformado. Ademais, quer da ativa, quer da reserva, o benefício se traduz no cálculo dos proventos com base no soldo do posto ou grau hierárquico imediato àquele que o favorecido apresentava na ativa - ou seja, não há espaço na norma para o cálculo dos proventos ter por referência dois postos acima daquele que o militar possuía quando ainda em atividade.
 (...) 
12. Relativamente ao segundo ponto mencionado no item 9 deste voto - concessão em cascata do benefício previsto no art. 110 da Lei 6.880/1980 -, a jurisprudência do STJ rejeita a hipótese mesmo que a moléstia incapacitante tenha sido adquirida com o militar ainda na reserva remunerada. Em outras palavras, se já beneficiário da vantagem do art. 50, inciso II, da Lei 6.880/1980 (inatividade com proventos calculados sobre o posto hierárquico imediato) , nem sequer o militar da reserva remunerada acometido de moléstia incapacitante faz jus a nova melhoria de proventos com esteio no art. 110, § 1º, da Lei 6880/1980." (destaquei) 
9.	Essa compreensão está igualmente em sintonia com a jurisprudência do STJ, conforme ilustra a decisão proferida no Recurso Especial 966.142-RJ:
Ementa 
"AGRAVO REGIMENTAL NOS EMBARGOS DE DECLARAÇÃO EM RECURSO ESPECIAL. ADMINISTRATIVO. MILITAR DA RESERVA REMUNERADA. SUPERVENIÊNCIA DE INCAPACIDADE TOTAL E DEFINITIVA. REFORMA. CÁLCULO DOS PROVENTOS. SOLDO DO POSTO IMEDIATAMENTE SUPERIOR AO QUE EXERCIA NA ATIVA.
1. A orientação jurisprudencial desta Corte Superior é no sentido de que o militar da reserva remunerada julgado definitivamente incapaz para qualquer trabalho, como na hipótese de estar acometido de cardiopatia grave, deve ser reformado com proventos correspondentes ao soldo da graduação hierárquica imediata a que possuía na ativa, nos termos do art. 110, § 1º, da Lei nº 6.880/80.
2. Agravo regimental a que se nega provimento."
Voto
"Logo, na espécie, como o posto que o agravante exercia na ativa era o de Primeiro-Tenente, deve perceber, na reforma por incapacidade definitiva para qualquer trabalho, os proventos correspondentes ao soldo do grau superior, que é o de Capitão. Como já recebia essa remuneração, não há como acolher a pretensão de revisão para perceber valores de graduação ainda mais elevada.
Consoante asseverado no acórdão regional, não há 'qualquer ressalva [na legislação] quanto à remuneração que vinha recebendo o militar da reserva, a partir de sua passagem para a inatividade, que garantisse, porventura, remuneração correspondente a de dois postos acima daquele ocupado na atividade, nos casos em que o militar já recebesse proventos correspondentes ao do grau imediato ao que ocupava na ativa'  (fls. 258/259) ."
10.	Em exame dos atos, verifica-se que Marcos Batista dos Santos e Sergio de Almeida Padilha se encontravam reformados quando foram considerados incapazes por invalidez permanente, o que, por si só, já impediria a elevação do benefício para o grau hierárquico imediatamente superior ao da ativa com fundamento no art. 110 da Lei 6.880/1980.
11.	Ademais, no caso de Sergio de Almeida Padilha, ainda que sua incapacidade tivesse sido atestada quando estava na reserva, ele já havia sido contemplado com proventos em posto superior ao da ativa quando da passagem para a reserva, com fundamento no art. 50, inciso II, da Lei 6.880/1980, por contar mais de 30 anos de tempo de serviço, o que impede nova elevação de grau hierárquico por invalidez.
12.	Tal impropriedade macula os proventos das pensões instituídas por Marcos Batista dos Santos e Sergio de Almeida Padilha, pois possuem como referência o posto de suas reformas após a indevida promoção por invalidez.
13.	Nessas circunstâncias, impõe-se a chancela de ilegalidade a essas pensões, com negativa de registro. Em relação à pensão instituída por Sergio de Almeida Padilha, o órgão deverá ajustar o valor pago à sua beneficiária à forma do ato 82714/2018, já registrado pelo TCU mediante o Acórdão 5531/2019-TCU-Primeira Câmara, com proventos de pensão equivalentes ao posto de Almirante de Esquadra.
14.	No que se refere à pensão instituída por Marcos Batista dos Santos, o órgão de origem deverá encaminhar novo ato da seguinte forma:
	a) Posto na ativa: Cabo;
	b) Posto de referência para cálculo dos proventos de reforma: Cabo (instituidor não tem direito a posto acima por invalidez, pois a invalidez se deu quando já estava reformado, nem por tempo de serviço, pois conta menos de 30 anos de serviço - art. 50, inciso II, da Lei 6.880/1980) ;
	c) Posto de referência para cálculo dos proventos de pensão: Cabo (instituidor não contribuiu sobre postos acima do que possuía para fins de pensão - art. 6º da Lei 3.765/1960 c/c o art. 31 da MP 2.215-10/2001) ;
15.	Por fim, deve ser dispensada a devolução dos valores indevidamente recebidos de boa-fé, consoante o enunciado 106 da súmula da jurisprudência do TCU.
	Ante o exposto, voto por que o Tribunal adote a deliberação que ora submeto à apreciação deste Colegiado.
	TCU, Sala das Sessões Ministro Luciano Brandão Alves de Souza, em 16 de junho de 2020.
Ministro BRUNO DANTAS
Relator